ACORDAO-COMPLETO-2349592

ACÓRDÃO 2311/2019 ATA 38/2019 - PLENÁRIO

VISTOS, relatados e discutidos estes autos que, nesta fase processual, tratam de embargos de declaração opostos por Aniceto Weber ao Acórdão 2747/2018-TCU-Plenário;
ACORDAM os Ministros do Tribunal de Contas da União, reunidos em Sessão do Plenário, ante das razões expostas pelo Relator e com fulcro nos arts. 32, inciso II, e 34 da Lei 8.443/92, em:
9.1. conhecer dos embargos de declaração para, no mérito, negar-lhes provimento; e
9.2. dar ciência ao embargante.

Embargos de declaração oposto contra acórdão que negou provimento a recurso de reconsideração interposto pelo recorrente em face de deliberação que julgou suas contas irregulares e condenou-o ao pagamento de débito e de multa em razão de irregularidades constatadas em convênio que tinha por objeto a execução do Projeto de Inclusão Digital nos Municípios do Estado do Rio Grande do Norte.

Secretaria de Ciência e Tecnologia para Inclusão Social; Secretaria-Executiva do Ministério da Ciência, Tecnologia, Inovações e Comunicações.

3. Interessados/Responsáveis/Recorrentes:
3.1. Interessado: Ministério da Ciência, Tecnologia, Inovações e Comunicações
3.2. Responsáveis: Aniceto Weber (XXX.922.659-XX); Antônio Carlos de Souza Medeiros (XXX.431.356-XX); Bruno Ricarto da Silva Oliveira (XXX.871.491-XX); Instituto de Tecnologia Aplicada a Educação - Novo Horizonte (04.482.911/0001-53); Marcelo Andrade Cruz (XXX.575.066-XX); Michael Alexandre Vieira da Silva (XXX.408.701-XX); Natália Gedanken (XXX.580.604-XX); Severino Pedro da Silva Filho (XXX.156.417-XX); T & Z Copiadora, Papelaria e Informática Ltda. (07.234.132/0001-27); Tony de Souza Silveira (XXX.213.533-XX); Zilma da Silva Pereira (XXX.476.861-XX)
3.3. Recorrente: Aniceto Weber (XXX.922.659-XX).

13.1. Ministros presentes: José Mucio Monteiro (Presidente), Walton Alencar Rodrigues (Relator), Benjamin Zymler, Aroldo Cedraz, Raimundo Carreiro, Bruno Dantas e Vital do Rêgo.
13.2. Ministros-Substitutos convocados: Augusto Sherman Cavalcanti e Marcos Bemquerer Costa.

WALTON ALENCAR RODRIGUES

Ministro Walton Alencar Rodrigues.

Trata-se, na atual fase processual, dos embargos de declaração peça 184, interpostos por Aniceto Weber, contra o Acórdão 2747/2018-TCU-Plenário, que possui o seguinte teor:
"9.1. conhecer do recurso de reconsideração, para, no mérito, negar-lhe provimento;
9.2. autorizar o parcelamento da dívida, nos termos do art. 26, caput, da Lei 8.443/1992,
cientificando o recorrente de que os devidos acréscimos legais incidirão sobre cada parcela, corrigida monetariamente, e que a falta de pagamento de qualquer parcela importará no vencimento antecipado do saldo devedor, nos termos do art. 217, §§ 1º e 2º, do Regimento Interno do TCU;
9.3. encaminhar cópia desta deliberação ao recorrente e ao Ministério da Ciência, Tecnologia, Inovações e Comunicações.."
O responsável tomou ciência do teor do Acórdão 2747/2018-TCU-Plenário em 7/3/2019 (peça 176) e opôs os embargos no dia 18/3/2019 (segunda-feira) .

8.1. Rafaela Marques de Araújo (38053/OAB-DF) e outros, representando Aniceto Weber.  
8.2. Christina Aires Correa Lima de Siqueira Dias (11873/OAB-DF) e outros, representando Natália Gedanken.

Procurador Marinus Eduardo De Vries Marsico.

TOMADA DE CONTAS ESPECIAL. CONVÊNIO. NÃO COMPROVAÇÃO DA BOA E REGULAR APLICAÇÃO DOS RECURSOS PÚBLICOS FEDERAIS. CITAÇÃO E AUDIÊNCIA. ACOLHIMENTO DAS ALEGAÇÕES DE DEFESA DE ALGUNS DOS RESPONSÁVEIS. IRREGULARIDADE DAS CONTAS DOS DEMAIS. DÉBITO. MULTA. REJEIÇÃO DAS RAZÕES DE JUSTIFICATIVA. MULTA. DECLARAÇÃO DE INIDONEIDADE DE EMPRESA EM RAZÃO DE FRAUDE A PROCESSO LICITATÓRIO. ARRESTO DE BENS. RECURSO DE RECONSIDERAÇÃO. CONHECIMENTO. NÃO PROVIMENTO. EMBARGOS DE DECLARAÇÃO. CONHECIMENTO. NÃO PROVIMENTO.

TOMADA DE CONTAS ESPECIAL (TCE)

não atuaram

Cuidam os autos, originalmente, de tomada de contas especial (TCE) instaurada pelo Ministério da Ciência, Tecnologia, Inovações e Comunicações (MCTI) , contra a Organização Não Governamental (ONG) Instituto de Tecnologia Aplicada à Educação Novo Horizonte (Instituto Novo Horizonte) , em razão da não comprovação do cumprimento do objeto do Convênio 01.0171.00/2006 (Siafi 589.713) .
Mediante o Acórdão 652/2014-TCU-Plenário, o TCU, entre outras providências, rejeitou as razões de justificativa apresentadas por Aniceto Weber, à época dos fatos Secretário da Secretaria de Ciência e Tecnologia para Inclusão Digital (Secis) do Ministério da Ciência e Tecnologia (MCT) , julgou irregulares suas contas e lhe aplicou a multa prevista no art. 58, II, da Lei 8.443/1992, no valor de R$ 45.000,00.
O responsável foi condenado porque atuou sem cautela e diligência ao endossar parecer técnico que propunha a aprovação de proposta de convênio no montante de R$ 895.699,60, que não contava com análise de custos nem comprovação de capacidade técnica e operacional da ONG proponente, o que propiciou "transferência de recursos públicos federais a entidade que não detinha aptidão técnica tampouco operacional para executar o objeto avençado" (peça 150, p. 2) .
Irresignado, o responsável interpôs o recurso de reconsideração peça 101, no qual requereu a supressão da pena pecuniária, sob a alegação de que o parecer técnico atestava que a proponente possuía infraestrutura adequada, bem assim de que foi emitido no âmbito do gabinete do Ministro de Estado, que avocou unilateralmente o processo, tomando para si a "obrigação de se pronunciar a respeito dessa materialidade e da viabilidade"  (peça 101, p. 1-7) . Subsidiariamente, solicitou redução do valor da multa, que seria desproporcional e não razoável, em comparação com penalidades aplicadas em processos similares e com os seus proventos (peça 101, p. 7-8) . Na hipótese de não serem acatadas suas razões recursais, requereu o parcelamento da dívida (peça 101, p. 8) .
Mediante o Acórdão 2.747/2018, de minha relatoria, o Plenário negou provimento ao recurso e autorizou o parcelamento da dívida.
Ainda inconformado, o responsável opõe os embargos de declaração peça 184, ora em apreciação, alegando que o Acórdão 2747/2018-TCU-Plenário é:
i. omisso porque não apresentou os critérios utilizados para estabelecer o valor da multa; e
ii. contraditório porque afastou coação moral irresistível e obediência hierárquica sob o argumento de que ele não era funcionário subalterno, o que, segundo ele, não é verdade em relação aos "donos do processo decisório que tinham o domínio do fato para a adoção das medidas criticadas".
Feita essa breve síntese dos fatos ocorridos nos autos, passo a decidir.
Conheço dos embargos por terem sido protocolados dentro do prazo previsto no art. 34, §1º, da Lei 8.443/1992 e apontarem supostas omissão e contradição na deliberação.
Não existe a omissão aludida pelo embargante. O Acórdão 2747/2018-TCU-Plenário não poderia ter sido omisso em relação a questão não posta na fase processual precedente. No seu recurso de reconsideração, o ex-secretário não fez qualquer alusão à ausência dos critérios de fixação da multa. Na ocasião, como visto, solicitou redução do seu valor e expôs os motivos pelos quais a reputava excessiva. 
Na decisão embargada, ao reapreciar o valor da multa, o Tribunal reputou-o adequado, à vista o grau da responsabilidade e da reprovabilidade da conduta de Aniceto Weber, conforme evidencia o excerto a seguir, extraído do voto condutor do Acórdão 2747/2018-TCU-Plenário:
"Quanto ao valor da multa imputada ao recorrente, verifico que corresponde a 3% do débito apurado, corrigido monetariamente até a data da deliberação (R$ 1.304.038,80) . Compatível, portanto, com a gravidade da conduta do responsável."
Não cabia ao Relator do recurso de reconsideração explicitar os critérios utilizados pelo Relator da decisão original, na dosimetria da sanção que esse propôs, mas sim as razões do decidido em relação aos argumentos aduzidos no próprio recurso de reconsideração.
Conforme os arts. 58, caput, II e §3º, da Lei 8.443/1992, c/c com o art. 268, II, do Regimento Interno do TCU, em se tratando de ato praticado com grave infração à norma legal ou regulamentar de natureza contábil, financeira, orçamentária, operacional e patrimonial, o Tribunal pode aplicar multa no valor compreendido entre 5% e 100% do montante periodicamente atualizado mediante Portaria da Presidência do TCU. 
Dentro dessa margem, o quantum da sanção cominada a Aniceto Weber foi fixado tendo em conta o grau de responsabilidade e a reprovabilidade da sua conduta. Se, em que pese a liberdade conferida pela lei ao TCU, o ex-secretário entendia necessário que o Tribunal apresentasse informações a respeito dos critérios utilizados, caberia a ele ter suscitado essa questão na etapa processual subsequente, mediante oposição de embargos de declaração contra o Acórdão 652/2014-TCU-Plenário, que fixou o valor.
Igualmente inexistente a contradição alegada. A contradição sanável pela via dos embargos é a eventualmente presente entre as premissas utilizadas pelo julgador e a conclusão a que chegou. No caso, fundamentos suficientes à manutenção da sanção aplicada ao responsável estão contidos no voto condutor do Acórdão 2747/2018-TCU-Plenário, que não faz alusão à ausência de subalternidade.
Ante o exposto, inexistindo omissão, contradição ou obscuridade a ser sanada, nego provimento aos recursos e voto porque o Tribunal adote a deliberação que submeto ao Plenário.
TCU, Sala das Sessões Ministro Luciano Brandão Alves de Souza, em 2 de outubro de 2019.
WALTON ALENCAR RODRIGUES 
Relator